【裁判字號】    99,易,621
【裁判日期】    990929
【裁判案由】    詐欺
【裁判全文】
臺灣嘉義地方法院刑事判決               99年度易字第621號
公  訴  人  臺灣嘉義地方法院檢察署檢察官
被      告  丙○○
上列被告因詐欺案件，經檢察官提起公訴（99年度偵字第5733號
）及移送併辦（99年度偵字第6895號），本院判決如下：
    主  文
丙○○無罪。
    理  由
壹、公訴意旨略以：被告丙○○急需找工作，於民國九十九年三
    月十六日某時，搜尋報紙分類廣告，與自稱「黃先生」之真
    實姓名、年籍均不詳成年男子聯絡。丙○○可預見提供向金
    融機構申請帳戶之金融卡及密碼予他人使用，有遭利用作為
    財產犯罪工具之虞，竟基於幫助詐欺取財之犯意，依「黃先
    生」之指示，於翌日將其向合作金庫商業銀行新營分行申辦
    帳號0000000000000號帳戶（下稱系爭帳戶）之金融卡及密
    碼，以便利商店之宅急便服務，寄給「黃先生」指定之人。
    再由「黃先生」轉交予不詳姓名、年籍之詐欺集團成員，充
    轉向他人行詐之工具。該詐騙集團成員基於意圖為自己不法
    所有之犯意聯絡，自稱係拍賣網站之工作人員，於九十九年
    三月十九日下午六時許，打電話向甲○○佯稱其在網路購物
    時，點選之付款方式發生錯誤，恐影響權益云云，致使甲○○陷於錯誤，拜託好友乙○○依指示匯款新臺幣（下同）二
    萬九千九百八十三元（起訴書誤載為一萬六千元，業經檢察
    官當庭更正）至前揭丙○○之帳戶內，該款項旋即遭詐騙集
    團成員提領一空，因認被告涉犯刑法第三百三十九條第一項
    幫助詐欺取財罪云云。
貳、按犯罪事實應依證據認定之，無證據不得認定犯罪事實；又
    不能證明被告犯罪者，應諭知無罪之判決；刑事訴訟法第一
    百五十四條第二項、第三百零一條第一項分別定有明文。又
    所謂犯罪事實之證據，係指足以認定被告確有犯罪行為之積
    極證據而言，該項證據且須適合被告犯罪事實之認定，始得
    採為斷罪資料（最高法院二十九年上字第三一○五號、五十
    三年台上字第二七五○號判例參照）。復認定不利於被告之
    事實，須依積極證據，苟積極證據不足為不利於被告事實之
    認定時，即應為有利於被告之認定，更不必有何有利之證據
    。再事實之認定，應憑證據，如未能發現相當證據，或證據
    不足以證明，自不能以推測或擬制之方法，為裁判基礎（最
    高法院三十年上字第八一六號、四十年台上字第八六號等判
    例參照）。又刑事訴訟法第一百六十一條第一項規定：檢察
    官就被告犯罪事實，應負舉證責任，並指出證明之方法。因
    此，檢察官對於起訴之犯罪事實，應負提出證據及說服之實
    質舉證責任。倘其所提出之證據，不足為被告有罪之積極證
    明，或其指出證明之方法，無從說服法院以形成被告有罪之
    心證，基於無罪推定之原則，自應為被告無罪判決之諭知（
    最高法院九十二年台上字第一二八號判例參照）。
參、按被告以外之人，於審判外之陳述，雖不符刑事訴訟法第一
    百五十九條之一至之四規定，而經當事人於審判程序同意作
    為證據，法院審酌該言詞陳述或書面陳述作成時情況，認為
    適當者，亦得為證據，刑事訴訟法第一百五十九條之五第一
    項定有明文。查被告於言詞辯論終結前，就本件判決所引用
    之被告以外之傳聞證據資料，就其證據能力未表異議，於本
    院審理時未要求詰問被告以外之人，本院審酌告訴人及證人
    審判外之陳述作成情況，均係出於任意性供述，且上開書面
    傳聞證據作成形式，亦無瑕疵，與待證事實，復有關聯性，
    本院認為適當，亦有證據能力，合先說明。
肆、本件公訴人認被告涉有幫助詐欺取財罪嫌，無非係以被告之
    供述、告訴人甲○○及被害人乙○○與證人陳恩新之證述、
    被告在系爭帳戶之開戶資料及交易明細表、被告寄送金融卡
    之宅急便收據、廣告剪報為據，訊據被告固坦承有寄送金融
    卡及告知密碼予他人等情，惟堅詞否認犯行，辯稱係失業已
    久、急於求職而誤信僱方要求交付金融卡及密碼以利匯入薪
    資之語而寄送，係不慎落入求職詐騙陷阱，絕無幫助詐欺取
    財之故意等語，經查：
一、被告於九十九年三月十七日，自報紙分類廣告刊載男女接聽
    人員專兼職徵員內容所留電話聯絡後，在統一超商以宅急便
    服務，寄至台中市○○○路三七八之六號給「黃先生」指定
    之人戴豪緯而交付系爭帳戶金融卡、並於翌日在電話中告知
    金融卡密碼等事實，業據被告於警詢及偵審時坦承不諱，並
    有宅急便服務顧客收執聯影本、報紙分類廣告影本在卷可稽
    （警卷第37、38頁），對照前揭收執聯上所載收件人聯絡電
    話與分類廣告所載號碼同為0000000000號以觀，前揭事證與
    被告自白相符而堪認定。
二、被害人乙○○如何於前揭時、地因遭自稱係拍賣網站之工作
    人員，以電話向甲○○佯稱其在網路購物時，點選之付款方
    式發生錯誤，恐影響權益云云，致使甲○○陷於錯誤，拜託
    好友乙○○依指示匯入前開款項至系爭帳戶而遭詐欺取財等
    情，業據告訴人甲○○、被害人乙○○、證人陳恩新於警詢
    時陳述綦詳，並有自動櫃員機交易明細表（警卷第28頁）、
    被告開戶資料及合作金庫銀行交易資料查詢單（警卷第30、
    33 頁）在卷可稽，核與被告前開陳述相符，足見被害人乙○○確因不明人士之詐騙行為而陷於錯誤，匯款至上開帳戶
    內等情，即堪認定；另自上開合作金庫銀行交易資料查詢單
    觀之，其內載明九十九年三月十九日跨行轉入二萬九千八百
    九十三元，同日旋遭銀行金融卡提出一萬零六元及一萬九千
    九百零六元，結存金額九十一元等情甚明，足見上揭被告所
    有帳戶之金融卡（含密碼）等資料，確係由不明人士持以供
    做受騙者匯款之用，而有助成詐欺情事，亦堪認定。
三、惟按刑法第三十條之幫助犯，係以與正犯有共同之認識而幫
    助實施為要件，若於正犯之犯罪無共同之認識者，即不能謂
    有共犯之關係。故刑法上幫助之行為，須有幫助他人犯罪之
    意思，如無此種故意，基於其他原因，以助成他人犯罪之結
    果，尚難以幫助論。若幫助之人，誤信為正當行為，並無違
    法之認識，則其行為縱予正犯以助力，尚難遽令負幫助之罪
    責，最高法院十八年度上字第二八七號、二十年度上字第一
    ○二二號、二十年度上字第一八二八號分別著有判例意旨可
    資參照；查（一）前開自稱「拍賣網站工作人員」之成年人
    士及其所屬詐欺集團成員取得被告帳戶金融卡，或可能收購
    取得、或借、或租、甚或拾得、竊取、抑或逕向被告詐騙取
    得，而輾轉流入前開自稱「拍賣網站工作人員」之成年人士
    及其所屬詐欺集團成員之手，均屬可能，非必被告出於幫助
    前開自稱「拍賣網站工作人員」之成年人士及其所屬詐欺集
    團成員詐欺被害人之故意而提供，苟被告提供上開帳戶金融
    卡及密碼予他人時，誤信為正當行為，主觀上並無幫助他人
    為詐欺犯罪之違法認識，自難僅憑被害人遭詐騙之款項係匯
    入被告帳戶，即認被告確有幫助詐欺取財之犯行。（二）查
    被告於九十九年三月十七日，自報紙分類廣告刊載男女接聽
    人員專兼職徵員內容所留電話聯絡後，在統一超商以宅急便
    服務，寄至台中市○○○路三七八之六號給「黃先生」指定
    之人戴豪緯而交付系爭帳戶金融卡、並於翌日在電話中告知
    金融卡密碼等事實，業經前揭認定可按，被告乃進而辯稱其
    將金融卡寄送交付予前開自稱「黃先生」之成年男子，以供
    該男子所屬公司建立資料及測試款項能否匯入其前開銀行帳
    戶一節，並非一般經驗法則顯然悖離，其是否有以交付帳戶
    幫助他人詐欺而不違其本意之違法認識，即屬有疑。（三）
    觀之前揭宅急便服務顧客收執聯上所載「預定配達日」為九
    十九年三月十八日、寄送品名為「文件」，並無印鑑章等物
    ，佐諸被告陳述，顯見系爭帳戶之存摺及印鑑章仍在被告處
    無疑，觀之前開被告之合作金庫銀行交易資料查詢單，並無
    測試小額提領款資料，衡諸常情，詐騙集團成員為確保詐得
    金額能迅速提出而不遭原帳戶所有人提領，顯無透露以金融
    卡供匯入詐欺款項之用；參諸告訴人甲○○陳稱其接到自稱
    拍賣網站工作人員之電話時為同年月十九日下午六時五分許
    （警卷第7頁），詐騙集團人員顯於取得系爭帳戶金融卡後
    ，旋即冒稱「拍賣網站工作人員」行騙，則衡諸詐欺集團成
    員避免遭原帳戶所有人提領詐得金額之常情，再參諸被告將
    金融卡以寄送方式交付，其並無面交而取得對價可能，則被
    告辯稱其係急於找工作居於弱勢地位而遭詐騙金融卡及密碼
    之被害人，即屬有據。（四）又按行為人對於構成犯罪之事
    實，雖預見其能發生，而其發生並不違背其本意者，固有得
    以故意論之間接故意，然如確信其不發生者，仍應以過失論
    。實務上，則以除預見其犯罪結果之發生外，尚須查無主觀
    上確信其不能發生之情形，始行認定其非疏虞過失而以間接
    故意論擬（最高法院二十年非字第四十號、二十二年上字第
    四二二九號判例意旨參照），公訴人於起訴書既載明被告係
    「急需找工作」而交付其帳戶金融卡及密碼予他人使用，惟
    依前揭判例意旨，倘須舉證查無主觀上確信其不發生之情形
    ，即其主觀上必須認識取得帳戶資料者，將利用其所提供之
    金融卡及密碼作為詐欺取財罪等財產犯罪之用，始足認定具
    有幫助之故意，若被告對取得帳戶資料之人將如何利用其所
    提供之金融卡及密碼，全無認識，或雖預見詐騙集團成員有
    利用其帳戶詐欺他人之可能，然仍確信該結果不會發生者，
    即難認為被告有何幫助他人詐欺犯罪之故意可言；查社會上
    不法份子為遂其詐得金融卡及密碼伎倆，趁急欲求職心態而
    思慮未周之際，以刊登廣告徵職為手段，備有為建立資料及
    測試得否匯入薪資而誘使提供金融卡及密碼等說詞，於一般
    需職甚急之民眾非毫無合於情理之說服力；被告因求職而交
    付其上帳戶金融卡及密碼，且非面交而無取得對價可能，均
    如前述，則被告尚須以勞務換取對價，此與販、租帳戶獲利
    者可得主觀上應能認識購入或租用帳戶者以該帳戶供財產上
    不法用途而獲利之情形迥異，是本件被告仍有確信其帳戶金
    融卡、密碼不發生遭不法使用之合理可能；公訴人就被告因
    應徵工作而交付帳戶金融卡及密碼之外，尚無確實證據證明
    被告並「無」主觀上確信收取帳戶者不會提供該帳戶予他人
    作為財產犯罪使用；此外，經遍查卷內全部事證，均無其他
    足以與上開證據綜合判斷而直接推論被告於交付其帳戶之金
    融卡及密碼時，容任不法份子將利用其帳戶之金融卡及密碼
    詐欺他人而不違其本意，從而，尚難僅因被告交付帳戶之金
    融卡及密碼之客觀行為，即遽認其主觀上有幫助詐欺之故意
    。
四、綜上，被告對其帳戶金融卡及密碼雖未能善盡保護管理之責
    ，雖有輕率、疏失，進而詐騙集團人員得以利用被告該帳戶
    對被害人實施詐欺取財犯行，致使被害人受騙交付財物，惟
    尚難遽予排除被告主觀上確信其不能發生之情形，公訴人對
    「如其發生並不違背其本意」又尚未盡舉證責任，此外，復
    查無其他積極證據足資證明被告確有幫助詐欺之犯意，而遽
    以幫助詐欺罪相繩，依前揭說明，檢察官所提出之證據，既
    尚不足為被告有罪之積極證明，或其指出證明之方法，無從
    說服法院以形成被告有罪之心證，基於無罪推定之原則，自
    應為被告無罪之諭知。
伍、另公訴人移送併辦意旨（臺灣嘉義地方法院檢察署九十九年
    度偵字第六八九五號）部分，雖認被告亦涉犯刑法第三百三
    十九條之幫助詐欺罪嫌，而與起訴部分有想像競合之裁判上
    一罪關係云云，惟本案起訴部分應為無罪諭知已如前述，併
    辦部分自無裁判上一罪之審判不可分關係，應退回由檢察官
    另行為適法之處理。
據上論斷，應依刑事訴訟法第三百零一條第一項前段，判決如主
文。
本案經檢察官吳咨泓到庭執行職務
中    華    民    國    99    年    9    月    29    日
                  刑事第五庭審判長法  官  蔡廷宜
                                  法  官  啟夫
                                  法  官  傅曉瑄
以上正本證明與原本無異。
如不服本判決應於收受判決後10日內向本院提出上訴書狀，並應
敘述具體理由；其未敘述上訴理由者，應於上訴期間屆滿後20日
內向本院補提理由書（均須按他造當事人之人數附繕本）「切勿
逕送上級法院」。告訴人或被害人如對於本判決不服者，應具備
理由請求檢察官上訴，其上訴期間之計算係以檢察官收受判決正
本之日期為準。
中    華    民    國    99    年    9    月    29    日
                                  書記官  林美足

司法院資訊處製作；財團法人民間司法改革基金會備份。
